【裁判字號】    93,上,141
【裁判日期】    950725
【裁判案由】    侵權行為損害賠償
【裁判全文】
臺灣高等法院臺南分院民事判決           93年度上字第141號
上  訴  人  丙 ○ ○
訴訟代理人  葉 天 祐  律師
被 上 訴人  丁○○○
訴訟代理人  何 永 福  律師
被 上 訴人  甲 ○ ○
上列當事人間請求侵權行為損害賠償事件，上訴人對於中華民國
93年6月23日台灣嘉義地方法院91年度訴字第12號第一審判決提
起上訴，本院於95年7月11日言詞辯論終結，茲判決如下：
    主  文
原判決關於命上訴人應給付被上訴人丁○○○逾新台幣玖拾陸萬
肆仟壹佰玖拾玖元及該部分假執行之宣告暨訴訟費用之裁判（確
定部分除外）均廢棄。
上廢棄部分，被上訴人丁○○○在第一審之訴及假執行之聲請均
駁回。
上訴人其餘上訴駁回。
第一、二審訴訟費用（確定部分除外）由上訴人負擔百分之五十
三，餘由被上訴人丁○○○負擔。
    事  實
甲、上訴人方面：
一、聲明：(一)原判決關於上訴人敗訴部分廢棄。(二)上廢棄部分，
    被上訴人在第一審之訴及假執行之聲請均駁回。(三)第一、二
    審訴訟費用均由被上訴人等負擔。
二、陳述：除與原判決記載相同者，茲引用之外，補稱：
  (一)上訴人對於醫藥費用部分不予爭執，惟對於本件事故肇事原
    因有爭執。
  (二)看護費用部分之爭執：
  1.依據訴外人仁友醫院和睦分院回覆原審法院之函文可知，被
    上訴人得請求特別看護期間應為3個月而已，伊何能請求273
    天？原審判決所指仍須他人扶持照料日常生活，但如何扶持
    ？既無須全部扶持，何須專人照顧而支出每日新台幣（下同
    ）2000元之看護費？足見需要特別看護期間僅為3個月期間
    ，故超過3個月之182天（273－91＝182）之特別看護費用，
    被上訴人自不得請求。
  2.看護人鍾鳳娥係被害人之女兒，請求15天之看護費，但親屬
    間無須支付看護費用，因親屬間之看護係親情之表現，參照
    最高法院59年度台上字第767號判決意旨，自不得請求賠償
    。
  3.訴外人乙○○出具收到看護費51萬6000元之收據，係屬私文
    書，予以否認。況看護費如以每日2000元計算，其金額換算
    看護期間為258天之久，但已可獨立行走，縱須他人扶持照
    料，亦僅部分看護，何能請求全天2000元計算之看護費？
  4.每日以2000元計算之基準，應由被上訴人提出證據證明，並
    非上訴人。
  (三)喪失勞動能力損失之爭執：
  1.本件車禍發生於民國（下同）89年4月4日，但被上訴人丁○
    ○○在此次受傷之前早已有脊椎骨折之病狀存在，曾於83年
    8月2日因第一腰椎壓迫性骨折，嚴重下背痛，行動不便，而
    在訴外人永和振興醫院進行腰椎手術；另於86年4月16日因
    第一腰椎骨折併變形而在嘉義基督教醫院治療。
  2.是被上訴人丁○○○於本件車禍發生之前即已有第一腰椎陳
    舊性壓迫性骨折病況，經此車禍才又造成神經學病症傷勢，
    故其傷勢一部分肇因於宿疾，一部分則由車禍造成，業經行
    政院衛生署醫事審議委員會鑑定所認定，則在鑑定殘障等級
    時自應考慮二個階段傷勢之比較。另上開委員會鑑定結果認
    定其比例如何，無法正確加以認定，原審曾表示將依職權認
    定，但並未予以認定。
  3.再查，被上訴人丁○○○於本件車禍後之92年1月間於行走
    時，被機車撞到受傷，而住院於嘉義基督教醫院治療。查本
    件車禍發生前被上訴人曾進行腰椎手術，之後又再因車禍受
    傷，而原審鑑定其殘障等級係在93年2月間，是在3種病因併
    存之下，何能將全部責任歸咎於上訴人？故有再重新鑑定之
    必要。
  4.訴外人仁友醫院醫師雖於原審供稱被上訴人丁○○○因本件
    車禍所受傷害與86年間之腰椎骨折無關連等語，但其所述顯
    與行政院衛生署醫事審議委員會92年8月20日之鑑定結果矛
    盾，故其上開所述顯不足採。
  (四)依勞工保險條例第53條規定，勞工保險殘廢給付標準表乃係
    勞工向保險人請領殘廢補助費之標準。而「各殘廢等級喪失
    或減少勞動能力比率表」係學者自行製作，並未說明究係根
    據何項原理計算，故無公信力可言（參照最高法院85年度台
    上字第2652號判決意旨）。如依原審認定本件係屬於勞工保
    險殘廢給付標準表第七等級時，按全身殘廢為第一等級之給
    付標準係1200日，被上訴人丁○○○屬第七等級，其給付標
    準為440日，佔第一等級比例為百分之36.67（440÷1200＝
    36.67％），是被上訴人丁○○○減少勞動能力程度應為百
    分之36.67，並非其主張之百分之69.21。
  (五)對於鈞院94年3月16日函附之附表壹、不爭事項之第二、三
    、五小項所載事項均不爭執；另上訴人否認第一小項所載之
    「上訴人欲下車查看，疏未注意右後方是否有來車，而貿然
    開啟右前側車門」，其餘不爭執。另上開不爭事項之第四小
    項所載嘉義醫院蔡宗佑醫師鑑定被上訴人丁○○○屬勞工保
    險殘廢給付標準表之第七級殘障，有爭執，因對於93年2月7
    日鑑定之前所發生之三次傷害情形，未一併斟酌，而予籠統
    鑑定屬第七級，欠缺依據。
  (六)被上訴人丁○○○曾於83年8月2日因第一腰椎壓迫性骨折，
    嚴重下背痛，行動不便，而在訴外人永和振興醫院進行腰椎
    手術；另於86年4月16日因第一腰椎骨折併變形而在嘉義基
    督教醫院治療。是被上訴人丁○○○於本件車禍發生之前已
    有第一腰椎陳舊性壓迫性骨折病況，經此車禍才又造成神經
    學病症傷勢，故其傷勢一部分肇因於宿疾，一部分則由車禍
    造成，業經行政院衛生署醫事審議委員會鑑定所認定，則在
    鑑定殘障等級自應考慮二個階段傷勢之比較。經訴外人中國
    醫藥大學附設醫院鑑定結果，認定：83年8月2日在訴外人永
    和振興醫院腰椎手術及以後發現腰椎第一節壓迫骨折（車禍
    前），大約可減少勞動力10～20％；被上訴人丁○○○於89
    年4月4日之車禍為輕殘，大約可減少30％勞動能力；故89年
    車禍與病人勞動性減少約為20～10％勞動力。
  (七)本件車禍發生於89年4月4日，地點在嘉義縣水上鄉中庄村中
    庄營區側門附近，因逢清明節，路上車多導致塞車無法前進
    ，被上訴人甲○○騎乘重機車搭載47歲之被上訴人丁○○○
    ，已屬不穩定，且在現場塞車混亂之際，自應注意行車之安
    全，乃竟未予注意而撞及上訴人乘坐自小客車之車門，致人
    車倒地，不能謂毫無過失，自應適用過失相抵理論，減輕上
    訴人之賠償金額。
  (八)按慰藉金之賠償，應斟酌雙方身分、資力與加害程度及其他
    各種情形，以核定相當之數額。是原審判准之慰藉金，顯屬
    過高。
  (九)訴外人中國醫藥大學附設醫院94年2月22日函文一所載「病
    患於89年7月13日再次入院」，應係「87年7月13日」之誤載
    。另上開函文二後段所載「經成大判斷約減少30％之工作能
    力是合理的」，係指卷內所附他案病患林榮翊之鑑定資料，
    僅用於另案可以鑑定出勞動力減少百分比之範例而已，應係
    引用錯誤。
  (十)被上訴人於原審前往署立嘉義醫院要求鑑定時，係經轉診聖
    馬爾定醫院做下肢神經傳導及肌電圖檢查後，認屬勞工保險
    條例殘廢給付標準表第七級之傷害，原審亦係依據該鑑定判
    決。被上訴人主張本件再送上開醫院鑑定，上訴人認為此即
    無重新鑑定之意義而無必要，故上訴人不同意再送上開醫院
    鑑定之。
  (十一)再查，被上訴人於89年4月18日出院後已可行走，因於同年5
    月間就本件事故開始洽談和解事宜及偵查時，被上訴人均親
    自到場。
三、證據：援用第一審所提證據，並提出住院病歷摘要影本乙紙
    ，及聲請本院向嘉義縣竹崎鄉調解委員會、嘉義市東區調解
    委員會函調相關資料，暨將本件送鑑定。
乙、被上訴人丁○○○方面：
一、聲明：(一)上訴駁回。(二)第一、二審訴訟費用由上訴人負擔。
二、陳述：除與原判決記載相同者，茲引用之外，補稱：
  (一)原審判決所以認定被上訴人丁○○○得請求273天之看護費
    用，所持依據係訴外人仁友醫院向原審法院函覆表示：「原
    告（即被上訴人丁○○○）於前3個月無法自行獨立行走，
    之後可以獨立行走，但仍須他人扶持照料才可能處理日常生
    活。」，原審因而認定被上訴人確有請看護照顧日常生活之
    必要。今上訴人斷章取義，僅強調上開醫院回函之前半段，
    故意省略其後半段之記載，並率認被上訴人可獨立行走後，
    即無須全部扶持照料被上訴人之日常生活，故無須專人全天
    照顧等語，應不可採。
  (二)被上訴人在經過3個月可以獨立行走之後，仍須他人扶持照
    料，才可能處理日常生活，此為訴外人仁友醫院回函所明載
    之事實。如無他人扶持，大至出外就醫辦事，小至三餐飲食
    、沐浴如廁，被上訴人均無法自行處理，故原審判決應屬適
    法正確。另訴外人鍾鳳娥雖為被上訴人之女，其看護被上訴
    人部分，參照最高法院89年度台上字第1749號判決意旨，被
    上訴人仍得請求看護費用。
  (三)原審判決已詳予闡明相當因果關係之理論，並認定本件應依
    相當因果關係之理論判斷即可，而不必去判定被上訴人目前
    傷勢之造成究竟在舊傷或車禍的比例如何，而應將重點放在
    賠償責任範圍上；又詳予論述其認定被上訴人之殘廢等級係
    屬第七級殘廢之理由，及判斷認定勞動能力喪失多少程度所
    依據之參考資料。上訴人主張原審判決未予認定被上訴人之
    前後傷勢比例云云，應不可採。
  (四)上訴人主張依勞工保險條例第53條規定，被上訴人之殘廢等
    級屬第七等級，是被上訴人喪失勞動能力比例應為 36.67云
    云，應不可採。蓋勞工保險條例所規範者，乃雇主與勞工間
    之關係，勞工無論因何故受傷殘廢，雇主是否有故意過失責
    任，勞工均得依該條例之規定，向雇主請求殘廢給付。而本
    件兩造間並非勞工雇主關係，應無該條例之適用。上訴人對
    被上訴人侵權行為所造成之殘障等級，究竟喪失多少比例之
    勞動能力，應另請醫師判斷。
  (五)被上訴人丁○○○之學歷為小學畢業，於本件事故發生前從
    事販賣肥料及餐飲工作，被上訴人每年從事販賣肥料之時間
    為4個月，其餘時間則從事餐飲工作，平均月收入約10萬元
    ，並擁有房屋一棟。訴外人鍾鳳娥為被上訴人之女兒，高中
    畢業後即擔任被上訴人之助手，為被上訴人開車，被上訴人
    每月支薪3萬元予之，惟自被上訴人本件車禍後，即無法工
    作，是無收入，故未再支薪予鍾鳳娥。另被上訴人領得之強
    制汽車責任險之理賠金確為44萬8862元無誤，惟事隔多年，
    被上訴人已遺失收據。
  (六)按訴外人中國醫藥大學附設醫院94年2月22日函文第二段之
    「．．經成大判斷減少百分之30之工作能力是合理的」，顯
    有疑問，蓋被上訴人並未經成大判斷減少百分之30之工作能
    力，本案卷經成大判斷者係上訴人另外提出之訴外人林榮翊
    之資料，足見中國醫藥大學張冠李戴，其鑑定極為草率。
  (七)另依上開函文所載，被上訴人在永和振興醫院係於89年 7月
    13日入院（已車禍後）治療，被發現頸椎有骨刺及第一節腰
    椎壓迫性壓折，此係89年4月4日車禍所造成，中國醫藥大學
    依永和振興醫院89年7月13日之住院資料，認為被上訴人在
    車禍前，大約可減少勞動力百分之10至20，亦有違誤。被上
    訴人在83年8月5日於振興醫院所為手術，術後大致良好，此
    亦為中國醫藥大學所肯認，當時被上訴人並未有任何行動不
    便，亦未有任何傷殘，焉可能會減少百分之10～20之勞動力
    。中國醫藥大學未要求被上訴人依目前現況前往鑑定，僅依
    以前病史作說明，亦有瑕疵。
  (八)對於鈞院94年3月16日函附之附表壹、不爭事項之第一、二
    、三、四小項所載事項均不爭執。另第五小項之「．．於86
    年因腰椎骨折併變形，於86年 4月間在嘉義基督教醫院治療
    」，應更正為「．．於86年因腰椎壓迫性骨折，於86年4月
    間在嘉義基督教醫院治療」，其餘部分不爭執。又上訴人爭
    執第四小項顯無理由，蓋在原審上訴人僅爭執第七級殘障，
    係喪失多少勞動能力，並未爭執第七級殘障。
  (九)茲就訴外人周德陽94年5月24日之簡便回文說明如下：
  1.其未依鈞院指示說明殘障等級，亦未對被上訴人作「神經傳
    導及肌電圖檢查」，且未說明不必作上述檢查之理由，而依
    目前神經醫學之科技水準，作上開檢查較能正確判斷被上訴
    人車禍受傷後神經及肌肉萎縮之受損程度。
  2.鑑定意見認為「可慢慢爬樓梯稍加扶持即可，勞動減少大約
    百分之30」，就為何「可慢慢爬樓梯稍加扶持即可」係屬於
    喪失百分之30勞動能力之範圍，並未說明理由。
三、證據：援用第一審所提證據，並提出診斷證明書、神經科電
    生理檢查申請單（含中譯本）等影本各乙份，及聲請證人乙
    ○○到庭。
丙、被上訴人甲○○未於言詞辯論期日到場，亦未提出書狀作何
    聲明或陳述。
丁、本院依職權調閱台灣嘉義地方法院檢察署91年度偵檔第4234
    號刑事卷（計7宗）、91年度補審字第11號卷（1宗），並向
    中央健康保險局南區分局、財團法人嘉義基督教醫院、永和
    振興醫院、仁友醫院和睦分院、中國醫藥大學附設醫院、嘉
    義縣竹崎鄉調解委員會、嘉義市東區調解委員會函查相關資
    料，暨囑託中國醫藥大學附設醫院為相關鑑定，並傳訊證人
    林千鳳即乙○○到庭。
    理  由
甲、程序方面：
一、按「訴狀送達後，被上訴人不得將原訴變更或追加他訴。但
    有下列各款情形之一者，不在此限：一、上訴人同意者。二
    、請求之基礎事實同一者。三、擴張或減縮應受判決事項之
    聲明者。四、因情事變更而以他項聲明代最初之聲明者。五
    、該訴訟標的對於數人必須合一確定時，追加其原非當事人
    之人為當事人者。六、訴訟進行中，於某法律關係之成立與
    否有爭執，而其裁判應以該法律關係為據，並求對於上訴人
    確定其法律關係之判決者。七、不甚礙上訴人之防禦及訴訟
    之終結者。」，民事訴訟法第255條第1項定有明文。而在第
    二審程序為訴之變更或追加，非經他造同意不得為之，但第
    255條第1項第2款至第6款之情形不在此限，亦為同法第446
    條第1項所明定。查被上訴人等二人於原審起訴時原請求上
    訴人應給付被上訴人丁○○○190萬410元、被上訴人甲○○
    20萬5167元，及均自起訴狀繕本送達翌日起至清償日止，按
    年息百分之5計算之利息。嗣被上訴人丁○○○於原審程序
    中先後擴張（看護費、工作損失）或減縮（醫療費）部分請
    求金額，最後共計請求325萬8374元（看護費從3萬元增加為
    54萬6000元，工作損失由36萬元增加為155萬2545元，醫療
    費從50萬986元減為15萬9829元），係基於同一車禍事故，
    擴張或減縮應受判決事項之聲明，依上說明，此項追加或減
    縮並無不合，原審法院爰予准許，於法有據，合先敘明。
二、被上訴人甲○○未於言詞辯論期日到場，核無民事訴訟法第
    三百八十六條各款所列情形，准依上訴人聲請，由其一造辯
    論而為判決。
乙、實體方面：
一、被上訴人於原審起訴主張：上訴人於89年4月4日上午約11時
    20分許，搭乘其子洪培凱所駕駛之自用小客車（車牌號碼Ｊ
    ７─１６２９），沿嘉義縣水上鄉往中庄方向即由西向東行
    駛，行經水上鄉中庄村61之24號前及中庄營區側門附近時，
    因逢清明節路上塞車嚴重無法前進，上訴人欲下車查看車前
    後狀況而欲開啟車右前側車門時，原應注意在道路右側通行
    之行人、車輛並讓其先行，而依當時情形，又無不能注意之
    情事，竟疏未注意右後方來車，而貿然開啟右前側車門，適
    由被上訴人甲○○騎乘機車（車牌號碼ＧＦＳ─３６３）搭
    載被上訴人丁○○○行經該處，因閃避不及而撞上上開小客
    車右前側車門，致被上訴人甲○○受有右側大腿、膝前後面
    表淺損傷共二處，各8公分乘3公分，左側掌背面開放性傷口
    淺部一處等傷害；而被上訴人丁○○○則受有腰椎骨折、合
    併脊髓受傷，閉鎖性脊髓馬尾徵候群及神經性膀胱左右側、
    髓椎狹窄等傷害。為此依民法第184條、第193條第1項、第
    195條第1項之規定提起本訴，請求上訴人應給付被上訴人丁
    ○○○325萬8374元（其中醫療費15萬9829元、看護費54萬
    6000元、工作損失155萬2545元、精神慰撫金100萬元）、被
    上訴人甲○○20萬5167元（其中醫藥費5167元、精神慰撫金
    20萬元）及利息等語。（原審判決上訴人應給付被上訴人丁
    ○○○177萬8442元、被上訴人甲○○1萬7407元，及均自90
    年2月16日起至清償日止，按照年息百分之5計算之利息，駁
    回被上訴人其餘之訴。上訴人就敗訴部分提起上訴。被上訴
    人等二人對於駁回部分並未提起上訴）
二、上訴人則以：對於鈞院94年3月16日函附之附表壹、不爭事
    項之第二、三、五小項所載事項均不爭執；另上訴人否認第
    一小項所載之「上訴人欲下車查看，疏未注意右後方是否有
    來車，而貿然開啟右前側車門」，其餘不爭執。另上開不爭
    事項之第四小項所載嘉義醫院蔡宗佑醫師鑑定被上訴人丁○
    ○○屬勞工保險殘廢給付標準表之第七級殘障，有爭執，因
    對於93年2月7日鑑定之前所發生之三次傷害情形，未一併斟
    酌，而予籠統鑑定屬第七級，欠缺依據。另據訴外人仁友醫
    院和睦分院回覆原審法院之函文可知，被上訴人丁○○○需
    要特別看護期間僅為3個月期間，故超過3個月部分，被上訴
    人自不得請求。且看護人鍾鳳娥係被害人之女兒，因親屬間
    之看護係親情之表現，自不得請求賠償。另訴外人乙○○出
    具收到看護費51萬6000元之收據，係屬私文書，上訴人否認
    之。況被上訴人丁○○○已可獨立行走，縱須他人扶持照料
    ，亦僅部分看護，何能請求全天2000元計算之看護費？被上
    訴人丁○○○在此次受傷之前早已有脊椎骨折之病狀存在，
    曾於83年8月2日、86年4月16日分別在訴外人永和振興醫院
    及嘉義基督教醫院進行治療。且被上訴人丁○○○於本件車
    禍後之92年1月間因被機車撞傷，住院於嘉義基督教醫院治
    療，而原審鑑定其殘障等級係在93年2月間，是在3種病因併
    存之下，何能將全部責任歸咎於上訴人？如依原審認定本件
    係屬於勞工保險殘廢給付標準表第七等級時，被上訴人丁○
    ○○減少勞動能力程度應為36.67％，並非其主張之69.21％
    。再者，被上訴人二人就本件事故不能謂毫無過失，自應適
    用過失相抵理論，減輕上訴人之賠償金額云云，資為抗辯。
三、被上訴人主張：上訴人丙○○於89年4月4日上午11時20分許
    ，搭乘由其子即訴外人洪培凱駕駛之車牌號碼Ｊ7－1629號
    自用小客車，沿嘉義縣水上鄉往中庄方向即由西向東行駛，
    於行經嘉義縣水上鄉中庄村61之24號前及中庄營區側門附近
    時，因逢清明節路上車多致該自小客車因塞車停置於原處許
    久無法前進，上訴人乃欲下車查看車前後狀況而欲開啟車右
    前側車門時，原應注意在道路右側通行之行人、車輛並讓其
    先行，而依當時情形，又無不能注意之情事，竟疏於注意右
    後方來車而貿然開啟車門，適由被上訴人甲○○騎乘之車牌
    號碼ＧＦＳ363號重機車搭載被上訴人鍾吳鏽月行經該處閃
    避不及而撞上前開自用小客車右前側車門致人車倒地，被上
    訴人甲○○因而受有右側大腿、膝前後面表淺損傷共二處，
    各8公分乘以3公分，左側掌背面開放性傷口淺部一處等傷害
    ，而被上訴人丁○○○則受有腰椎骨折、合併脊髓受傷，閉
    鎖性脊髓馬尾徵候群及神經性膀胱左右側、髓椎狹窄之傷害
    各情，此有仁友醫院和睦分院診斷證明書二紙、道路交通事
    故調查報告表及事故現場照片5張附於嘉義縣警察局水上分
    局刑案偵查卷可證。上訴人對被上訴人丁○○○、甲○○二
    人因上開車禍受傷之事實亦不爭執，而上訴人丙○○因本件
    車禍肇事，刑事過失傷害罪部分業經本院刑事庭判處有期徒
    刑六月，如易科罰金以銀元參佰元折算壹日確定，此經本院
    依職權調閱91年度交上易字第31號刑事卷宗查核屬實。被上
    訴人丁○○○、鍾宏明二人主張因本件車禍受有傷害之事實
    ，堪信真正。
四、道路交通安全規則第112條第1項第15款規定：「汽車停車時
    ，應依左列規定：15、停車向外開啟車門時，應注意行人、
    車輛、並讓其先行」。查本件車禍發生時為白天，天氣晴朗
    ，視距良好，客觀上並無不能注意之情形，上訴人理應注意
    並能注意右後方來車，竟疏未注意，貿然開啟車門以致肇事
    ，致被上訴人等人猝不及防以致撞及車門受傷，上訴人顯然
    違反上開規定，其有過失責任，至為灼然。本件交通事故責
    任，經送台灣省嘉雲區車輛行車事故鑑定委員會鑑定結果，
    認為「丙○○欲下車，開啟右側車門時，未注意後方來車，
    致被由後駛至之吳機車撞擊車門肇事。吳機車對於丙○○突
    然開啟車門之行為，猝不及防」、「丙○○開啟車門未注意
    左後來車（應係「右後方來車」之誤載）為肇事原因」，有
    該委員會嘉鑑字第890811號函附鑑定意見書乙份附於刑事偵
    查卷（第8頁至第10頁），與本院認定結果相同，應堪採信
    。又被上訴人等因上訴人之過失受有傷害，兩者間有相當因
    果關係，亦堪認定。
五、按「因故意或過失，不法侵害他人之權利者，負損害賠償責
    任。」、「汽車、機車或其他非依軌道行駛之動力車輛，在
    使用中加損害於他人者，駕駛人應賠償因此所生之損害。」
    、「不法侵害他人身體或健康者，對於被害人因此喪失或減
    少勞動能力，或增加生活上之需要時，應負損害賠償責任；
    被害人雖非財產上之損害，亦得請求賠償相當之金額」民法
    第184條第1項前段、第191條之2、第193條第1項、第195條
    第1項分別定有明文。本件上訴人因過失致被上訴人等受傷
    造成損害，係對被上訴人等之侵權行為，業見前述，被上訴
    人等請求損害賠償，於法有據，爰就被上訴人請求之各項損
    害，分別論述如下︰
  (一)被上訴人甲○○部分：
  1.醫療費用部分：
    被上訴人甲○○主張因本件車禍受傷，共支出醫療費用5167
    元，雖提出仁友醫院和睦分院療費用收據4紙為證（原審交
    附民卷第15頁），其中2760元部分業據原審法院駁回在案，
    其餘2407元醫療費用部分，並為上訴人所不爭（本院卷1第
    22頁），且屬醫療之必要費用，被上訴人甲○○此部分之請
    求，應予准許。
  2.精神慰撫金部分：
    被上訴人甲○○主張因上訴人之過失行為，致其受有右側大
    腿、膝前後面表淺損傷共二處，各8公分乘3公分，左側掌背
    面開放性傷口淺部一處之傷害，請求上訴人給付精神慰撫金
    ，於法有據。按慰撫金數額之認定，除依所受身體上及精神
    上痛苦程度及所造成之影響二者予以衡量外，尚須斟酌雙方
    之身分資力與加害之程度及各種情形，予以核定」（最高法
    院51年度台上字第223號判例參照）。茲查被上訴人甲○○
    係大學畢業，未婚收入不定，沒有不動產；上訴人大專畢業
    ，原任職教師，現已退休，已婚，有四個小孩，有土地五筆
    及房屋一棟，91年收入30萬1206元等兩造教育、身分及經濟
    等一切情狀，暨被上訴人所受痛苦程度，原審認被上訴人甲
    ○○精神慰撫金之請求以1萬5000元為適當，並無不合。
  (二)被上訴人丁○○○部分：
  1.醫療費用部分：
    被上訴人丁○○○主張因本件車禍受傷，請求給付醫療費用
    ，於法有據。茲查被上訴人丁○○○提出之仁友醫院和睦醫
    院收據40紙（原審交附民卷第7頁至第14頁），其中自付費
    用部分共為3萬7462元，復為上訴人所不爭（本院卷1第22頁
    ），核屬必要醫療費用，應予准許。
  2.精神慰撫金部分：
    被上訴人丁○○○主張因上訴人之過失行為，致其受有腰椎
    骨折、合併脊髓受傷，閉鎖性脊髓馬尾徵候群及神經性膀胱
    左右側、髓椎狹窄之傷害，請求上訴人給付精神慰撫金，於
    法有據。而按慰撫金數額之認定，除依所受身體上及精神上
    痛苦程度及所造成之影響二者予以衡量外，尚須斟酌雙方之
    身分資力與加害之程度及各種情形，予以核定」（最高法院
    51年度台上字第223號判例參照）。茲查被上訴人丁○○○
    係小學畢業，原從事販賣肥料及餐飲工作，有房屋一棟及土
    地一筆、被上訴人甲○○係大學畢業，未婚收入不定，沒有
    不動產；上訴人大專畢業，原任職教師，現已退休，已婚，
    有四個小孩，有土地5筆及房屋一棟，91年度收入30萬1206
    元等兩造教育、身分及經濟等一切情狀，暨被上訴人所受痛
    苦程度，原審認被上訴人丁○○○精神慰撫金之請求以30萬
    元為適當。
  3.看護費用部分：
    被上訴人丁○○○主張因上訴人之過失行為受傷，僱用其女
    鍾鳳娥看護15日、另由證人乙○○看護8個月又13日，以每
    日2000元計算，請求看護用54萬6000元，提出收據10紙為證
    （原審卷第242頁至第247頁）云云。按「因不法侵害他人身
    體或健康者，對於被害人因此喪失或減少勞動能力，或增加
    生活上之需要時，應負損害賠償責任」；又「親屬間之看護
    ，縱因出於親情而未支付該費用，然其所付出之勞力，顯非
    不能以金錢為評價，此種基於身分關係之恩惠，自不能加惠
    於加害人，而應比照一般看護情形，認被害人受有相當看護
    費之損害，命加害人賠償，始符民法第一百九十三條第一項
    所定增加生活上需要之意旨。」（最高法院89年度台上字第
    1749號判決參照）。茲查被上訴人丁○○○係受有腰椎骨折
    、合併脊髓受傷，閉鎖性脊髓馬尾徵候群及神經性膀胱左右
    側、髓椎狹窄之傷害，有診斷書在卷足憑，被上訴人請求其
    女鍾鳳娥及乙○○照顧而支出之看護費用，於法有據。有關
    被上訴人丁○○○有無專人看護之必要，原審曾函查仁友醫
    院和睦分院結果認定「被上訴人丁○○○於前三個月無法自
    行獨立行走，之後可以獨立行走，但仍需他人扶持照料才可
    能處理日常生活」（原審卷第375頁），依上說明，被上訴
    人丁○○○在發生車禍前3個月應有專人全日看護之必要（
    依奇美醫院現況，看護費每小時100元，全日2000元），其
    餘183日（273-90=183），應僅有半日專人看護之需求，此
    後則無支出看護費之必要。累計被上訴人丁○○○前3個月
    之看護費用為18萬元（計算方法：30×3×每日2000=180000
    ，此後183日之看護費用，每日1000元，共為18萬3000元（
    計算方法：183×1000=183000），累計共為36萬3000元，此
    部分應予准許，逾此之請求，並無理由。
  4.減少勞動能力部分：
  (1)按被上訴人丁○○○因本車禍受有有腰椎骨折、合併脊髓受
    傷，閉鎖性脊髓馬尾徵候群及神經性膀胱左右側、髓椎狹窄
    等傷害，業見上述，被上訴人丁○○○上開傷害，經行政院
    衛生署嘉義醫院作「下肢神經傳導及肌電圖檢查」鑑定結果
    ，認為「下肢缺乏力，難以恢復」，屬勞工保險條例殘廢給
    付標準第七級之中樞神經系統機能遺存顯著障害，有該院93
    嘉醫歷字第217號函附原審卷可稽（見原審卷第361頁），依
    此標準計算，被上訴人丁○○○因本件車禍受傷減少勞動能
    力為36.7％（計算方法：440÷1200=36.6666，小數點4捨5
    入）。按勞工保險條例第53條規定，勞工保險殘廢給付標準
    表乃係勞工向保險人請領殘廢補助費之標準。而「各殘廢等
    級喪失或減少勞動能力比率表」係學者自行製作，並未說明
    究係根據何項原理計算，故無公信力可言（參照最高法院85
    年度台上字第2652號判決意旨）。嗣被上訴人丁○○○於94
    年10月前往中國醫藥大學附設醫院再作「肌電圖及下肢神經
    傳導速度檢查」，經該院鑑定結果被上訴人丁○○○「走路
    有跛行，粗重工件應無法，輕便手工可能可以，依臨床觀察
    喪失勞動能力約30％至40％」，此有該院94年11月11日院管
    歷字第0941104386號函在卷足憑（本院卷2第31頁），與行
    政院衛生署嘉義醫院鑑定結果大致相同，足見嘉義醫院上開
    鑑定結果，應客觀可信。至於行政院衛生署醫事審議委員會
    92年8月20日編號0000000號鑑定書雖認定「本案病人（丁○
    ○○）之傷勢，一部分肇因於宿疾，一部分則由車禍所造成
    ，其比例如何無法加以正確認定」（本院卷2第16頁），惟
    行政院衛生署醫事審議委員會僅參考病歷、卷證等資料為鑑
    定，未曾對病人（被上訴人丁○○○）為直接之診斷及檢查
    ，比較結果，本院認應以實際從事醫療醫院即行政院衛生署
    嘉義醫院及中國醫藥大學附設醫院之鑑定為可採。
  (2)上訴人抗辯「被上訴人丁○○○於83年8月2日曾發生車禍，
    有腰椎手術之舊傷（大約減少勞動能力10％-20％），89年4
    月4日再發生本件車禍，應區○○○○段傷勢，以示公允」
    云云。惟查被上訴人丁○○○於「83年8月2日曾發生車禍，
    有第4、5腰椎、第1薦椎間盤突出，惟經手術切除突出椎盤
    後，於83年8月15日出院，出院時，雙下肢運動能力正常」
    ，有被上訴人丁○○○提出之永和振興醫院90年3月1日診斷
    證明書在卷可證（本院卷2第64頁），上訴人上開被上訴人
    丁○○○於83年8月2日車禍減少勞動能力10％-20％，應予
    扣除之抗辯，洵不足採。
  (3)查被上訴人丁○○○在受傷前，大部分從事餐飲業或經營販
    賣肥料工作，有工會證明單附卷證明，因被上訴人丁○○○
    所受之傷係屬第七級下肢殘廢，無法再從事須大量付出勞力
    的餐飲工作，減少勞動能力比率為36.7％，業見前述。被上
    訴人主張每個月薪資收入為10萬元，惟未舉證以實其說，難
    以採信，爰以一般勞工每月基本薪資1萬5840元為計算基準
    。按被上訴人發生車禍時為47歲（42年2月10日生），以60
    歲退休計算，尚有工作能力13年，依霍夫曼計算方式扣除中
    間利息後，共為71萬2599元（15840×12×0.367×10.00000
    00=712599，小數點不計），此部分應予准許，原審判決准
    許被上訴人之請求逾此範圍部分，則無理由。
 5.依上所述，被上訴人甲○○得請求之金額為醫療費用2407元
   、精神慰藉金1萬5000元，累計為1萬7407元；被上訴人丁○
   ○○得請求醫療費用3萬7462元、看護費用36萬3000元、減少
   勞動能力71萬2599元、精神慰藉金30萬元，累計為141萬3061
   元。
六、上訴人另抗辯「被上訴人甲○○騎乘機車附載被上訴人丁○
    ○○，未注意行車安全，而撞及上訴人乘坐自小客車之車門
    ，亦有過失，應減輕賠償金額」云云。但查，依交通信賴原
    則，上訴人在車輛行進中突然打開右邊車門，路人即被上訴
    人甲○○根本來不及反應，以致撞上上訴人乘坐自小客車之
    車門，難謂有何過失之情事。按本件交通事故經送台灣省嘉
    雲區車輛行車事故鑑定委員會鑑定結果，於肇事分析認為「
    丙○○（上訴人）欲下車，開啟右側車門時，未注意後方來
    車，致被由後駛至之吳機車撞擊車門肇事。吳機車對於丙○
    ○突然開啟車門之行為，猝不及防」、「丙○○開啟車門未
    注意左後來車（應係「右後方來車」之誤載）為肇事原因」
    ，有該委員會嘉鑑字第890811號函附鑑定意見書乙份附於刑
    事偵查卷（第8頁至第10頁）可證，與本院認定相同，自堪
    採信，上訴人此項抗辯，核無理由。
七、末按強制汽車責任保險法第三十條規定：「保險人依本法規
    定給付之保險金，視為加害人或被保險人損害賠償金額之一
    部分；加害人或被保險人受賠償請求時，得扣除之」，被上
    訴人丁○○○自承因本件車禍已受領強制保險金44萬8862元
    ，依法自應扣除，扣除後被上訴人得請求金額為96萬4199元
    （計算方法：141萬3061-44萬8862=96萬4199）。
八、綜上所述，被上訴人甲○○、丁○○○依侵權行為法律關係
    ，訴請上訴人損害賠償，於法有據。累計被上訴人丁○○○
    得請求請求醫療費用3萬7462元、看護費用36萬3000元、減
    少勞動能力71萬2599元、精神慰藉金30萬元，共為141萬306
    1元；被上訴人甲○○得請求醫療費用2407元、精神慰藉金1
    萬5000元，共為1萬7407元，原審在被上訴人丁○○○請求
    96萬4199元（已扣除強制保險金44萬8862元）、被上訴人甲
    ○○請求1萬7407元及均自民國90年2月16日起至清償日止，
    按週年利息百分之五計算的利息範圍予以准許，並准供擔保
    為假執行或免為假執行之宣告，經核並無違誤，此部分上訴
    無理由，應予駁回。至於原審判決上訴人應給付被上訴人丁
    ○○○金額逾96萬4199元、利息及假執行部分，上訴意旨指
    摘原判決不當，求為廢棄改判，為有理由，應由本院將原判
    決該部分廢棄，並改判如主文第二項所示。
九、本件事證已臻明確，兩造其餘攻擊防禦方法及證據資料，核
    與本件判決結果不生影響，不予一一論述，併予敘明。
結論：本件上訴為一部有理由，一部無理由，依民事訴訟法第四
百五十條、第四百四十九條第一項、第四百六十三條、第三百八
十五條第一項前段、第七十九條判決如主文。
中    華    民    國    95    年     7    月    25    日
                  民事第三庭      審判長法  官  陳光秀
                                        法  官  李文賢
                                        法  官  曾平杉
上為正本係照原本作成。
不得上訴。
中    華    民    國    95    年     7    月    27    日
                                        書記官  葉秀珍
                                                    J


司法院資訊處製作；財團法人民間司法改革基金會備份。
